【裁判字號】    97,訴,700
【裁判日期】    971114
【裁判案由】    土地所有權移轉登記
【裁判全文】
臺灣彰化地方法院民事判決  97年度訴字第700號
原      告  乙○○
訴訟代理人  林永貹律師
被      告  甲○○
訴訟代理人  吳天富律師
上列當事人間請求土地所有權移轉登記事件，本院於民國97年10
月31日言詞辯論終結，判決如下：
    主      文
被告應將坐落彰化縣和美鎮○○段一三一九之一地號、地目田、
面積二六九四平方公尺、權利範圍全部之土地移轉登記予原告。
訴訟費用新臺幣伍萬肆仟佰陸拾壹元由被告負擔。
    事實及理由
一、原告主張：
  (一)坐落彰化縣和美鎮○○段1319-1地號、地目田、面積2,694
    平方公尺土地（下稱系爭土地）目前登記於被告名下，惟系
    爭土地係訴外人六和橡膠工業股份有限公司（下稱六和公司
    ）出資向訴外人蔡慶元、蔡慶章購買取得，僅因當時農地的
    取得有自耕能力的限制，所以六和公司委任被告取得系爭土
    地後，就直接登記在被告的名下，僅是委託登記於被告名下
    。被告於系爭土地移轉登記至其名下前並出具日期記載為民
    國82年10月30日之聲明書，表明於六和公司要求所有權移轉
    時，應無條件協助移轉登記。
  (二)詎被告於卸任六和公司董事長職務後，六和公司於96年4 月
    14日寄發存證信函，要求被告出具相關文件資料，協助辦理
    系爭土地所有權移轉登記等事宜，被告竟於96年5 月17日以
    存證信函表示拒絕。嗣經六和公司董監事會議及股東大會決
    議，終止與被告委任處理土地的關係，並將系爭土地移轉登
    記請求權委託原告行使，並授權原告得逕以自己名義訴請被
    告返還系爭土地，且受領系爭土地之移轉登記。
  (三)綜上，被告與六和公司之委任關係既已終止，而原告又受六
    和公司委託就系爭土地得對被告行使之權利，依民法第549
    條第1 項及最高法院93年度台上字第2279號判決意旨，即得
    依不當得利之法律關係，請求被告移轉系爭土地所有權等語
    ，並聲明：(1)被告應將系爭土地所有權全部，移轉登記予原
    告。
    (2)訴訟費用由被告負擔。
二、被告則以：
  (一)系爭土地確為被告所有，被告否認受六和公司委任，將系爭
    土地登記於被告名下，被告與六和公司間就系爭土地並無信
    託關係存在。原告應就六和公司如何出資向蔡慶元、蔡慶章
    買賣取得系爭土地，及被告與六和公司間委任關係存在之事
    實，負舉證之責。
  (二)被告亦否認原告所提出之2 份聲明書之真正，2 份聲明書內
    私章均非被告所有，簽名亦均非被告所為，被告未曾見過該
    2 份聲明書。
  (三)被告於96年5 月17日所寄發予六和公司之存證信函，是被告
    收受六合公司96年4 月14日所寄發之存證信函後，請代書所
    寫，因為是請代書寫的，被告也沒有看過這個內容，且被告
    寄予六和公司之存證信函根本就沒有明白表示農地的地號，
    被告的答覆並非針對系爭土地。況存證信函是一種觀念通知
    ，不是意思表示的內容，根本不能作為被告承認事實的證據
    等語，資為抗辯。並聲明：(1)原告之訴駁回。(2)訴訟費用由
    原告負擔。
三、兩造不爭執之事項：
  (一)系爭土地目前登記於被告名下。
  (二)被告於96年5 月17日所寄發予六和公司之存證信函，係針對
    六和公司於96年4 月14日寄發予被告存證信函之回函。
四、得心證之理由：
  (一)本件原告主張系爭土地係六和公司出資購買，僅因法令就農
    地的取得有自耕能力的限制，始委任被告處理移轉登記事宜
    ，並暫登記在被告名下，所有權仍屬於六和公司等語，為被
    告所否認，並辯稱系爭土地係其父親出資幫其購買等語，則
    本件原告之請求是否有理由，其關鍵厥為：(1)系爭土地是否
    為六和公司所有，僅因委任被告處理而暫時登記在被告名下
    ？(2)被告應否返還系爭土地？
  (二)本件六合公司就請求被告返還系爭土地事宜，已於97年4 月
    20日股東會決議若被告未依96年4 月14日存證信函請求返還
    土地，即提出法律訴訟；嗣於97年5 月31日臨時董監事會議
    決議終止與被告就系爭土地之委任關係，另委任原告處理系
    爭土地返還事宜；六合公司並與原告簽訂委任契約，委任原
    告行使六合公司終止與被告間委任關係後之權利，且授權原
    告得以自己之名義對被告行使權利，並受領系爭土地之移轉
    登記等情，有各該股東會、董監事會議紀錄及契約書附卷可
    稽，堪信為真實，則原告既經六合公司委任並授權得以自己
    名義對被告提起訴訟請求返還系爭土地，並受領移轉登記，
    則原告提起本訴，於法即無不合，先予敘明。
  (三)系爭土地是否為六和公司所有，僅因委任被告處理而暫時登
    記在被告名下？經查：
  1.原告主張系爭土地為六合公司所出資購買，僅因委任被告處
    理而暫時登記在被告名下等語，已提出82年10月30日聲明書
    及96年4 月14日和美郵局第52號存證信函（下稱六合公司存
    證信函）為憑，被告雖否認聲明書上簽名、印章及內容之真
    正，但不否認存證信函之真正，並自承於收受上開存證信函
    後，以96年5 月17日伸港郵局第30號存證信函（下稱被告存
    證信函）回覆六合公司。
  2.細核六合公司存證信函主要內容為：本公司前用台端私人名
    義購買建廠用農地（和美鎮○○段1319-1地號及1319-4地號
    ），台端亦有簽署聲明書，強調只要法令許可或公司需要，
    願無條件配合移轉過戶。茲依97年1 月19日公司董事會會議
    決議，請將土地移轉至公司指定之股東名下。故再次函請台
    端履約，並在97年4 月20日前提供土地權狀及印鑑聲明書等
    文件，配合公司辦理移轉過戶，以維股東權益等語。而被告
    存證信函主要內容為：來函收悉，.. 。 又82年間公司所購
    農地，礙於當時法令限制及衡量建廠成本，才以本人名義辦
    理所有權登記。年初農業發展條例經修法公佈實施，雖可免
    申請農業用地作農業使用證明書逕辦理所有權移轉，然該宗
    農地依目前貴公司使用情形，應負擔增值稅約新臺幣54萬元
    及補徵地價稅；另貴公司非屬農業發展條例之農企業法人，
    而本宗農地又屬該條例之耕地，因貴公司非係可承受耕地資
    格之法人，故無法辦妥所有權移轉登記至公司名下，若移轉
    登記至個人名下，除增加稅賦負擔外，對貴公司並無實質利
    益，更遑論維護股東權益。權衡利弊得失，本人並無違當初
    之聲明... 等語。有各該存證信函在卷可憑。依上揭存證信
    函之內容可知，被告於六合公司向其請求返還系爭土地時，
    就：(1)系爭土地確係六合公司所出資購買，係因當時農業發
    展條例對農地取得之限制，始委任被告以被告名義買受並辦
    理所有權登記；(2)被告於受任買受系爭土地時，確曾出具聲
    明書，聲明只要法令許可或六和公司需要，願無條件配合系
    爭土地之移轉登記之事實，不但未予爭執，更具體陳述明確
    ；且以之與卷錄聲明書互核，被告自承之聲明內容與卷附聲
    明書之內容一致，足徵原告主張系爭土地為六和公司所有，
    僅因委任被告處理而暫時登記在被告名下等語，堪予採信。
  3.至被告雖辯稱被告存證信函是請代書所寫，其未看過內容等
    語，然被告存證信函除上述記載外，並有其他論及被告與六
    合公司退休金爭議之事項，而被告自承有關退休金之內容係
    其告知代書後所書寫，則於同一份存證信函中，豈有部分係
    被告告知後由代書書寫，另一部分卻任由代書自行陳述之可
    能，況因上揭陳述內容極為具體，經本院詢以代書如何知道
    要寫哪些東西後，被告亦陳稱其有跟代書提及農地之部分等
    語，至被告雖同時陳稱其係誤以為六合公司所指係另一筆其
    父親已過戶登記予六合公司之農地等語（參本院97年10月31
    日言詞辯論筆錄），然六合公司存證信函既已明確記載請求
    被告移轉登記之土地地號，被告存證信函又係於對六合公司
    存證信函回函，豈有誤認土地之可能；況被告之父柯阿瑞已
    於93年4 月28日死亡，有戶籍謄本附於臺灣彰化地方法院檢
    察署96年度偵字第11258 號卷可稽，而被告又稱其所誤認之
    另一筆農地其父親已過戶登記予六合公司，則被告當更不可
    能將六合公司於96年4 月14日請求移轉登記之土地誤認為其
    父親已移轉登記予六合公司之土地，是被告此部分之辯詞實
    不足採。
  4.被告雖又辯稱被告存證信函根本就沒有明白表示農地的地號
    ，被告的答覆並非針對系爭土地，及存證信函是一種觀念通
    知，不是意思表示的內容，根本不能作為被告承認事實的證
    據等語。惟被告存證信函係回覆六合公司存證信函，而六合
    公司存證信函已明確記載系爭土地地號已如上述，則縱被告
    存證信函未記載所指農地之地號，被告所指農地即為系爭土
    地乙節，仍無可疑，至堪確定；又被告存證信函係被告基於
    自由意識下，就系爭土地之取得、移轉登記等爭執事項為書
    面陳述，依法並無任何證據排除法則或規定之適用，本院自
    得據以作為認定事實之證據，被告以被告存證信函非意思表
    示為由辯稱不得作為被告承認事實之證據，於法無據。是被
    告上揭辯詞亦不足採信。
  5.綜上，系爭土地為六和公司所有，僅因委任被告處理而暫時
    登記在被告名下之事實，已堪認定。至被告雖復辯稱原告應
    就六合公司出資購買系爭土地、委任被告買受系爭土地及暫
    借被告名義登記等主張為舉證等語，惟此部分之事實本院依
    六合公司存證信函及被告存證信函之陳述既已足以認定如上
    述，自無再由原告舉證之必要，附此敘明。
  (四)被告應否返還系爭土地？
  1.按無法律上之原因而受利益，致他人受損害者，應返還其利
    益。雖有法律上之原因，而其後已不存在者，亦同。又當事
    人之任何一方，得隨時終止委任契約，民法第179 條、民法
    第549 條第1 項分別定有明文。
  2.查本件被告原雖因受六合公司委任買受系爭土地，並將系爭
    土地暫時登記在被告名下，而有取得系爭土地登記之法律上
    原因，然因六合公司與被告間之委任關係業經六合公司終止
    ，並委任原告行使對被告請求移轉系爭土地所有權之權利，
    且原告亦據此對被告提起本訴，主張原告已終止與被告之委
    任關係等語，有六合公司股東會、董監事會議紀錄、契約書
    及起訴狀附卷可稽，則六合公司既已終止與被告間就系爭土
    地買受登記事宜之委任關係並通知被告，被告於六合公司終
    止委任關係後，自已無繼續取得系爭土地登記之法律上原因
    ，是揆諸上揭法律觀定，被告自應將系爭土地返還予六合公
    司；而原告受六合公司委任以自己名義行使系爭土地之返還
    請求權，並受領系爭土地之移轉登記既如上述，被告自應將
    系爭土地移轉登記予原告。
  (五)綜上，本院認原告依委任及不當得利之法律關係訴請被告將
    系爭土地移轉登記予原告，為有理由，應予准許。
五、本件事證已臻明確，兩造其餘主張及舉證，經本院審酌後認
    與判決結果無影響，爰不另一一論述，附此敘明。
六、訴訟費用負擔之依據：民事訴訟法第78條。
中    華    民    國    97    年    11    月    14    日
                  民事第二庭  法  官  吳永梁
以上正本係照原本作成。
如對判決上訴，應於判決送達後20日內向本院提出上訴狀。
中    華    民    國    97    年    11    月    17    日
                              書記官  陳美敏


司法院資訊處製作；財團法人民間司法改革基金會備份。
